臺灣桃園地方法院交通事件裁定　　 　 　94年度交聲字第42號
原處分機關　交通部公路總局新竹區監理所桃園監理站
異　議　人
即受處分人　甲○○
　　　　　　　　　　國民
上列異議人即受處分人因違反道路交通管理處罰條例案件，對於
交通部公路總局新竹區監理所桃園監理站民國九十三年十二月二
十二日桃監裁罰字第裁五二－Ｄ一Ａ一九七三九九號違反道路交
通管理事件裁決書所為之處分（原舉發通知單案號：桃園縣警察
局桃警局交字第Ｄ一Ａ一九七三九九號）聲明異議，本院裁定如
下：
    主  文
原處分撤銷。
甲○○不罰。
    理  由
一、聲明異議意旨（略以）：異議人於九十三年十月三十一日於
    桃園市○○路與民權路口（桃園衣蝶百貨停車場出口右側）
    停放機車被拖吊，惟該處空地牆上有武陵派出所提醒民眾在
    此停車要上前、後鎖之告示牌，並有以黑筆書寫「自十一月
    一日便不能停車」之手寫字樣，是該處實係平時可供停車之
    地點，無人會懷疑在該處停車之合法性，異議人實不知為何
    仍遭到拖吊處理，如該處確實嚴禁停車，為何會有前述武陵
    派出所張貼之告示牌？該空地右方還畫了機車格供民眾停車
    ，但得向「桃園客運」服務處申請，兩地僅隔不到三公尺，
    如此差別待遇令人無法接受。異議人並提出九張照片為證，
    認交通隊以人行道禁止停車為由進行拖吊，且未對民眾宣導
    就開罰之處理無法認同，爰具狀聲明異議等語。
二、查本件原處分機關以受處分人即異議人甲○○於九十三年十
    月三十一日將其所有之ＡＵ八－四九一號重機車停放於桃園
    市○○路與民權路口處，為桃園縣政府警察局交通隊拖吊並
    以「在禁止臨時停車之處所停車，人行道停車（違規停車拖
    吊）」為由掣單舉發，嗣受處分人於同年十一月四日向原處
    分機關提出申訴，原處分機關函請原舉發單位調查結果，仍
    認受處分人有上述違規行為（桃園縣政府警察局桃警交字第
    ０九三００二四０三八號函），原處分機關遂於九十三年十
    二月二十二日依道路交通管理處罰條例第五十六條第一項第
    一款之規定，裁處新台幣六百元罰鍰。
三、按交通法庭認為聲明異議有理由或聲明異議雖無理由而原處
    分不當或違法者，應以裁定將原處分經聲明異議部分撤銷，
    並自為裁定。次按交通法庭認為聲明異議有理由或聲明異議
    雖無理由而原處分不當或違法者，應以裁定將原處分經聲明
    異議部分撤銷，並自為裁定。道路交通案件處理辦法第二十
    條前段定有明文。再按法院受理交通事件，準用刑事訴訟法
    之規定；其處理辦法，由司法院會同行政院定之。道路交通
    管理處罰條例第八十九條定有明文。又按聲明異議案件之處
    理，除準用刑事訴訟法有關規定外，依道路交通案件處理辦
    法之規定處理之。司法院行政院八十六年四月三十日會同修
    正發布，並於同日生效之「道路交通案件處理辦法」第四條
    第一項定有明文。此乃因為對於交通違規的裁決處分雖為行
    政處分性質，惟考量受處分人基於憲法第八條之正當法律程
    序原則，以及憲法第十六條之訴訟基本權等憲法保障，以及
    遷就過去（民國八十九年七月一日以前）行政訴訟之制度，
    立法機關基於此類行政處分所受影響之權益性質、事件發生
    之頻率及其終局裁判之急迫性，以及受理爭訟案件機關之負
    荷能力等因素之考量，進而兼顧案件之特性及既有訴訟制度
    之功能而為設計（參見司法院大法官議決釋字第四一八號解
    釋理由書）。立法者顯有將此類交通違規事件，視為輕度之
    犯罪行為，而僅處以行政罰之效果，是最高法院七十六年台
    上字第四九八六號判例所稱：「認定犯罪事實所憑之證據，
    雖不以直接證據為限，間接證據亦包括在內，然而無論直接
    證據或間接證據，其為訴訟上之證明，須於通常一般之人均
    不致有所懷疑，而得確信其為真實之程度者，始得據為有罪
    之認定，倘其證明尚未達到此一程度，而有合理之懷疑存在
    而無從使事實審法院得有罪之確信時，即應由法院為諭知被
    告無罪之判決」之刑事訴訟法上基本原則，即所謂「罪疑唯
    輕」原則（對被告有罪之事實如有任何之「合理懷疑」，即
    應採取有利被告之解釋，或為被告無罪之判決），於法院審
    理行為人違反道路交通管理處罰條例案件時，自有其適用，
    亦即法院審理行為人違反道路交通管理處罰條例案件，踐行
    調查證據發見真實之程序，對於原處分機關所據以認定行為
    人違規之事實及證據，如仍存有合理之懷疑，無法達於確信
    受處分人有違反道路交通管理處罰條例之事實時，即應依前
    述「罪疑唯輕」、「有疑唯利被告原則」之證據法則，就有
    疑問之部分，作對受處分人有利之解釋及認定。惟須強調者
    ，此類異議係就違反道路交通管理處罰條例所受之行政處分
    而發，其仍應為行政訴訟性質，前述立法及大法官議決之解
    釋，係遷就過去行政訴訟制度之便宜措施，於八十九年七月
    一日以後，此類對於行政處分不服之事件宜劃歸於行政訴訟
    制度，依一般訴願及行政訴訟之途逕解決，方為妥適之道。
    否則就本質為行政爭訟之案件，立法上卻強為準用刑事訴訟
    法之規定，首先遇到之難題即「被告」究為何人之認定？係
    違規之行為人，抑或處分機關之行政機關？如係違規之行為
    人為所謂「被告」，則此類案件因欠缺「原告」，而有架空
    刑事訴訟基本之控訴原則之虞，如係以處分機關為「被告」
    ，則受無罪推定原則保障者竟變為處罰之行政機關，豈不荒
    謬。又如以違規之行為人為「被告」，則準用刑事訴訟法上
    偏重「被告」（違規之行為人）之證據法則後，顯對於他造
    當事人之行政機關產生極為不利之結果，而有害行政效能，
    換言之，為行政罰對象之人民，是否仍應受與刑事被告相同
    之保障，進而亦勢將影響包括行政處分存續力等推定合法等
    原則，均遭架空而無法落實之窘境。此等難題，於未來（九
    十五年二月五日）行政罰法生效後，所產生行政罰法與刑事
    訴訟如何競合的爭議，勢必更生複雜。此等法制上適用或準
    用之矛盾及衝突現象，均係道路交通管理處罰條例第八十九
    條規定準用刑事訴訟法之難題。惟本條尚未修正前，仍屬有
    效法律，在無其他特別規定優先適用下，本院則仍應遵守，
    而將前述有疑唯利被告等原則，適用於違規之行為人即受處
    分人，合先敘明。
四、又按人民違反法律上之義務而應受行政罰之行為，法律無特
    別規定時，雖以出於故意為必要，仍須以過失為其責任條件
    。但應受行政罰之行為，僅須違反禁止規定或作為義務，而
    不以發生損害或危險為其要件者，推定為有過失，於行為人
    不能舉證證明自己無過失時，即應受處罰。民國八十年三月
    八日公布之司法院大法官議決釋字第二七五號解釋文著有明
    文示。本號解釋明顯變更長久以來支配行政法院，認為行政
    罰不以故意或過失為責任條件之見解，亦即認為受行政罰之
    行為，仍須行為人具備責任條件，有故意或過失始得成立，
    大法官因而宣告行政法院六十二年度判字第三○號及同年度
    判字第三五○號等相關判例與憲法保障人民權利之本旨牴觸
    ，應不再援用。惟大法官「為維護行政目的之實現，兼顧人
    民權利之保障」（參見該號解釋之解釋理由書），於傳統故
    意、過失之責任條件之外，另創設「推定過失」之責任條件
    類型，所謂推定過失者，主要係適用於，當法律明文規定有
    行為人之義務，且對於行為人違反此義務之處罰，不以發生
    損害或危險為要件時，祇要行為人一經違反該項義務，即被
    推定至少具有過失，此時除非行為人可以舉證證明其無過失
    ，否則國家即得對該行為人處以行政罰。道路交通管理處罰
    條例多數處以行政罰之規定，包括本案違反禁止停車或禁止
    臨時停車之規定及處罰，均亦適用於此種「推定過失」之類
    型，當為自明之理。本案爭點厥為異議人是否有故意或過失
    行為，導致違反不得停車或臨時停車之規定。
五、訊據異議人甲○○固不否認有於前述時、地停放機車之行為
    ，惟堅詞否認有何違規情形，辯稱（略以）：我停車處所看
    不出是人行道，只是轉角處。牆上有特別註明自十一月一日
    起不得再停車，並且上面有提醒民眾停車要上鎖事項，且以
    前停機車在那裡，衣蝶百貨人員還會幫我們調位置，從來不
    會不讓我們停，所以我以為該處可以停車等語（參見九十四
    年三月二日訊問筆錄）。經查依卷附採證照片影本可知異議
    人停放機車處確為路口轉角處，再依異議人提出之採證照片
    九張，異議人停車之轉角處右方確實劃有機車格供民眾停車
    ，兩地僅相隔數公尺。本院依職權函請桃園縣政府警察局查
    明該地點是否可以停放機車，經桃園市公所向桃園縣政府警
    察局函覆稱（略以）：該地點為建築物之法定空地及通道使
    用，是否可以停車，仍請執法單位自行考量並依規定辦理等
    語；桃園縣政府警察局則函覆本院稱（略以）：該處係人行
    道，屬不得臨時停車處所，不待主管機關公告或繪製禁制標
    線、標誌，本質上即禁止停車，該處違規停車平日均有依規
    定加以舉發違規，九十三年全年共取締二０八件違規停車等
    語。有桃園市公所桃市工字第０九四０００八七０九號函及
    桃園縣政府警察局桃警交字第０九四００三八三二八號函各
    一件附卷足查。觀諸卷附採證照片影本所示，異議人停放機
    車之處係鋪有地磚且地面高於汽車行駛道路之通路，客觀上
    應為主管機關藉上述設計而劃設成之供行人行走之地面道路
    （即所謂人行道），該道路在未經主管機關另以行政處分增
    加其可供機車停放使用之用途前，機車固不得停放該處。惟
    查經本院目視採證照片影本，清晰可見異議人停放機車地點
    之牆面上確實如異議人所述，掛有武陵派出所用以提醒民眾
    停放機車應上前、後鎖之警語告示牌，雖桃園縣政府警察局
    曾向桃園監理站函覆稱（略以）：該告示牌係桃園分局武陵
    派出所因該處經常有民眾之車輛於此遭竊，為提醒停放車輛
    於此之民眾防竊常識而製作之告知牌，絕無任何誤導民眾於
    人行道停車之意圖，陳述人主觀之認知不應作為阻確違法藉
    口，並將副本抄送桃園分局，對此處告知牌請宣導勿違規停
    車於人行道上等語，此有桃園縣政府警察局桃警交字第０九
    三００二四０三八號書函附卷足查。本院以為，該處雖未設
    有停車格，惟係自人行道向內凹陷之地帶，且其上亦未劃設
    代表禁止停車之紅線或網狀黃線等禁制標線、標誌，參以平
    日其上確常停放機車之情狀，已足令民眾對該處是否禁止停
    車產生懷疑；復參以武陵派出所懸掛之告知牌內容係提醒民
    眾停放機車應上前、後鎖，確實有「誤導」民眾該處可停放
    機車之誤解。再按道路交通管理處罰條例第三條第三款規定
    ，人行道係指為專供行人通行之騎樓、走廊，及劃設供行人
    行走之地面路，與人行天橋及人行地下道。本案異議人停車
    處所應係該條例第三款所稱之「劃設供行人行走之地面道路
    」，然鑑於人民對交通法規不若執法人員熟稔，依前述規定
    亦可知人行道之態樣不僅一種，所謂「劃設供行人行走之地
    面道路」一詞又甚為抽象，對於何種道路係屬「劃設供行人
    行走之地面道路」？實難期待一般民眾均能清楚加以判定，
    此均有賴於主管機關、警察等執法人員平日之宣導及教育民
    眾，而本案反經警懸掛前述告知牌，造成民眾誤認該處「得
    停放機車，惟應小心上鎖」之印象。
六、至異議人另爭執交通隊以人行道禁止停車為由進行拖吊，且
    未對民眾宣導即開罰。依前述桃園縣政府警察局之書函所稱
    ，該處平日均有依規定舉發違規，於九十三年全年即舉發二
    ０八件違規等情，佐以其所檢附之違規統計表記載該年度最
    早之違規舉發係於九十三年一月初，足見並非近日始開始取
    締。惟前述一整年度竟有甚多違規遭舉發之案件，適足以突
    顯民眾誤認得以停車之證據，足見主管機關「放任」此種違
    規現象持續存在，而從不思以宣導代替處罰之方式。按交通
    法規之種類、規定繁多，非藉警察機關等相關執法人員平日
    之加強宣導，實難收法令規定所預期之功效，原舉發單位於
    九十三年整年度於該處即舉發違規達二０八件，數量之多，
    益見交通主管機關之宣導確有不足。原舉發單位竟稱本件係
    異議人主觀之認知，不應作為阻確違法之藉口云云，惟原舉
    發單位既以提醒「車輛停放於此」民眾之防竊常識為由，懸
    掛該告示牌，難免啟人該處既然不能停車，為何又要提醒「
    車輛停放於此」之民眾之疑竇。此類宣導手段有所矛盾，顯
    而易見。本院不否認警察機關懸掛該告知牌之用意雖美，惟
    其造成誤導民眾之嫌，亦甚明確，警察機關及交通主管機關
    對此自應檢討改進，未可卸其責任於人民。另異議人自行提
    出之採證相片九張，照片中懸掛告知牌之牆面有以黑筆書寫
    「自十一月一日請勿再停」之手寫字樣，異議人據此爭執應
    係自十一月一日起才執行拖吊作業等語。觀之原舉發單位提
    本件違規拖吊時之採證照片影本，牆面上尚無前述之手寫字
    樣，則該文字應係異議人車輛遭拖吊之後才被書寫於牆上，
    惟該手寫告示終究非如前述告知牌係由警察機關所具名製作
    之公告，亦無法查明由何人所寫，尚難認其具主管機關公告
    之效力，尤其異議人於違規當時，更無可能信賴其時並未存
    在之手寫告示，此部分難謂有理由，併此指明。從而，本件
    異議人係因警察機關之告知牌及宣導方式不當所造成之誤解
    而違規，其主觀上並無任何故意或過失可言，原處分機關據
    此以行政罰處罰之，即有未當。
七、綜上所述，原處分機關所認定受處分人有前述違反道路交通
    管理處罰條例之違規事實，受處分人確有於人行道上違規停
    車之行為，惟係因警察機關之告知牌及宣導方式不當所造成
    之誤解，此外復查無其他積極證據足以證明受處分人明知該
    地點為人行道仍違規停車，則依前述大法官會議解釋文意旨
    ，自應為對受處分人為有利之認定，認受處分人上述辯解為
    可採。原處分機關未審酌及此，對受處分人無故意、過失之
    行為裁罰，顯有未洽，受處分人據此提起聲明異議，為有理
    由，自應由本院將原處分撤銷，改諭知受處分人不罰，以資
    適法。
八、應依道路交通案件處理辦法第二十條前段，裁定如主文。
中    華    民    國     94    年    9    月    6     日
                            臺灣桃園地方法院交通法庭
                                法  官  錢　建　榮
以上正本證明與原本無異。
如不服本裁定，應於裁定送達後5 日內向本院提出抗告狀。
　　　　　　　　　　　　　　　  書記官　劉  寶  霞
中　　華　　民　　國　　94　　年　　9 　　月　　8 　　日
